ACORDAO-COMPLETO-2585998

ACÓRDÃO 2953/2023 ATA 10/2023 - PRIMEIRA CÂMARA

VISTOS, relatados e discutidos estes autos, que tratam de ato de concessão de pensão militar instituída por Angenor Otávio Kloss, tendo como beneficiárias Renate Portz e Noeli Scherer,
ACORDAM os Ministros do Tribunal de Contas da União, reunidos em sessão da Primeira Câmara, nos termos dos arts. 71, inciso III, da Constituição Federal, 1º, inciso V, e 39, inciso II, da Lei 8.443/1992, 260, § 1º, e 262, caput e § 2º, do RITCU e art. 4º, § 3º, da Resolução-TCU 170/2004, e ante as razões expostas pelo Relator, em:
9.1. considerar ilegal o ato de concessão de pensão militar emitido em favor de Renate Portz e Noeli Scherer, negando-lhe registro;
9.2. dispensar a devolução dos valores indevidamente recebidos até a data da ciência do presente acórdão pelo Comando do Exército, com base no Enunciado 106 da Súmula da Jurisprudência do TCU;
9.3. determinar ao Comando do Exército que:
9.3.1. faça cessar os pagamentos decorrentes do ato impugnado, comunicando ao TCU, no prazo de 15 (quinze) dias, as providências adotadas;
9.3.2. emita novo ato de pensão militar, livre da irregularidade apontada, submetendo-o ao TCU, no prazo de 30 (trinta) dias;
9.3.3. informe às interessadas que, em caso de não provimento de recursos eventualmente interpostos, deverão ser repostos os valores recebidos após a ciência deste acórdão pelo órgão;
9.3.4. comunique imediatamente às interessadas o teor da presente decisão, encaminhando ao TCU, no prazo de 30 (trinta) dias, comprovante das respectivas datas de ciência.

Atos de pensão militar.

Primeira Câmara

Comando do Exército.

3. Interessadas: Noeli Scherer (XXX.388.960-XX); Renate Portz (XXX.666.100-XX).

13.1. Ministros presentes: Walton Alencar Rodrigues (Presidente), Jorge Oliveira e Jhonatan de Jesus (Relator).
13.2. Ministro-Substituto convocado: Augusto Sherman Cavalcanti.

JHONATAN DE JESUS

Transcrevo, a seguir, com ajustes de forma pertinentes, a instrução elaborada na Unidade de Auditoria Especializada em Pessoal, manifestação a que o representante do Ministério Público especializado junto ao TCU anuiu (peças 6 e 8) :
"INTRODUÇÃO 
Trata-se de ato de pensão militar, submetido, para fins de registro, à apreciação do Tribunal de Contas da União (TCU) , de acordo com o art. 71, inciso III, da Constituição Federal.  O ato foi cadastrado e disponibilizado ao TCU por intermédio do Sistema e-Pessoal, na forma do art. 2º e 4º da Instrução Normativa TCU 78/2018. 
O ato desse processo pertence às seguintes unidades: 
1.1. Unidade emissora: COMANDO DO EXÉRCITO. 
1.2. Unidade cadastradora:  DIRETORIA DE INATIVOS E PENSIONISTAS. 
1.3. Subunidade cadastradora: SUC3 - 3ª Região Militar. 
EXAME TÉCNICO 
Procedimentos aplicados 
Os procedimentos para exame, apreciação e registro de atos de pessoal encontram-se estabelecidos na Instrução Normativa TCU 78/2018 e na Resolução TCU 206/2007. Essas normas dispõem que os atos de pessoal disponibilizados por meio do e-Pessoal devem ser submetidos previamente a críticas automatizadas, com base em parâmetros predefinidos. 
As críticas das informações cadastradas na etapa de coleta do ato foram elaboradas e validadas levando-se em conta as peculiaridades de cada ato. Os itens verificados nessa etapa são inerentes a dados cadastrais, fundamentos legais, mapa de tempo, ficha financeira, assim como eventuais ocorrências de acumulação. Trata-se de verificações abrangentes, minuciosas e precisas e sem a necessidade de ação humana e, portanto, menos suscetível a falhas. As críticas aplicadas estão discriminadas no sistema, no Menu e-Pessoal, opção 'Crítica', que podem ser acessadas mediante concessão de perfil específico a servidores do TCU responsáveis pela análise. 
Além das críticas automatizadas, há verificação humana adicional no caso de haver alertas do sistema ou informações não formatadas, como esclarecimentos do gestor ou do controle interno.   
As críticas também consideram os registros do Sistema Integrado de Administração de Recursos Humanos (Siape) . O Siape disponibiliza informações atualizadas sobre as parcelas que integram os proventos, diferentemente, portanto, do e-Pessoal, que informa as parcelas no momento do registro do ato.  
Essa confrontação com o Siape fornece uma visão atual e verdadeira da situação, o que permite descaracterizar irregularidades e inconsistências que, embora constantes do e-Pessoal, já foram corrigidas. 
As verificações detectadas no ato encontram-se discriminadas na aba de pendências do ato no sistema e-Pessoal, bem como no espelho do ato contemplado por esta instrução. Exame das Constatações 
9. 	Ato: 89904/2018 - Inicial - Interessado (a) : ANGENOR OTAVIO KLOSS - CPF: XXX.910.630-XX 
9.1. 	Beneficiários: RENATE PORTZ - CPF: XXX.666.100-XX - Companheiro (a) e NOELI 
SCHERER - CPF: XXX.388.960-XX - Ex-esposo (a) pensionado (a) 
9.2. 	Parecer do Controle Interno: considerar o ato Legal. 
9.3. 	Constatação e análise:  
9.3.1. Possível cômputo de tempo privado no Tempo de serviço até 29/12/2000 e tempos que não contam para posto/graduação acima para fins de proventos na reserva (tempo privado, guarnição especial, OFR) . Devolução do ato para complementação das informações. Atos de reforma: [SISAC10003371-07-2010-003377-2, SISAC-10003371-07-2010-003377-2]. 
Justificativa do Gestor de Pessoal: Não há. Verificação efetuada no âmbito do TCU. 
Análise do Controle Interno:  Não há. Verificação efetuada no âmbito do TCU. 
Análise da Equipe Técnica: Ilegal 
Pela análise do ato de pensão e mapa de tempo anexo, verificou-se que o militar era 2º Sargento na ativa e foi reformado com proventos de 1º Sargento, porque teria mais de 30 anos de tempo de serviço. No entanto, no mapa de tempo em anexo consta a existência de 29 anos, 10 meses e 23 dias computáveis para todos os efeitos e 8 meses em guarnição especial, computáveis apenas para fins de inatividade, como estabelece o artigo 137 da Lei 6.880/80, abaixo transcrito: 
'Art. 137. Anos de serviço é a expressão que designa o tempo de efetivo serviço a que se refere o artigo anterior, com os seguintes acréscimos: 
 (...) 
VI - tempo de efetivo serviço passado pelo militar nas guarnições especiais e contado na forma estabelecida em regulamento, assegurados, porém, os direitos e vantagens dos militares amparados pela legislação vigente na época. 
VI - 1/3 (um terço) para cada período consecutivo ou não de 2 (dois) anos de efetivo serviço passados pelo militar nas guarnições especiais da Categoria 'A', a partir da vigência da Lei nº 5.774, de 23 de dezembro de 1971. (Redação dada pela Lei nº 7.698, de 1988) 
§ 1º Os acréscimos a que se referem os itens I, III e VI serão computados somente no 
momento da passagem do militar à situação de inatividade e para esse fim.' 
Segundo a legislação vigente à época, artigo 50, inciso II, da Lei 6.880/80, os militares 
praças deveriam ter 30 anos de serviço para o benefício de recebimento de proventos com posto acima do que possuía na ativa: 
'Art. 50. São direitos dos militares: 
 (...) 
II - a percepção de remuneração correspondente ao grau hierárquico superior ou melhoria 
da mesma quando, ao ser transferido para a inatividade, contar mais de 30 (trinta) anos de serviço;' 
Dessa forma, conforme a legislação e a jurisprudência dessa Corte de Contas, o militar 
não fazia jus ao benefício de recebimento de proventos com posto acima do que possuía na ativa, uma vez que o tempo servido em guarnição especial não pode ser contabilizado para essa melhoria, mas apenas para a contagem de tempo para se chegar à inatividade. 
No que se refere à acumulação de cargos/proventos públicos, verificou-se o sistema 'Indícios' e não se constatou acumulação em desacordo com o artigo 29 da Lei 3.765/60. 
Pelo exposto, propõe-se apreciar o ato pela ILEGALIDADE, para emissão de novo ato e 
reajuste dos proventos da pensão militar ao posto/graduação de 2º Sargento. 
9.4. O quadro resumo de ocorrências e, quando for o caso, o detalhamento da norma legal e da jurisprudência para a inconsistência acima elencada encontra-se no anexo II dessa instrução.  
CONCLUSÃO 
10. A abrangência e a profundidade das verificações levadas a efeito fundamentam convicção de que o ato 89904/2018 pode ser apreciado pela ilegalidade, em razão das irregularidades apontadas no item Exame das Constatações desta instrução, que representam afronta à legislação e à jurisprudência de referência 
PROPOSTA DE ENCAMINHAMENTO 
Ante o exposto, com fundamento no art. 71, inciso III, da Constituição Federal, no art. 1º, inciso V, e art. 39, incisos I e II, da Lei 8.443/1992, no art. 260 do Regimento Interno do Tribunal de Contas da União, propõe-se:  
11.1. Considerar ILEGAL e recusar registro do ato de Pensão militar 89904/2018 - Inicial de ANGENOR OTAVIO KLOSS do quadro de pessoal do órgão/entidade COMANDO DO EXÉRCITO, com base nos arts. 71, inciso III, da Constituição Federal, 1º, inciso V, e 39, inciso II, da Lei 8.443/1992 e 260, § 1º, do Regimento Interno. 
11.2. Com fulcro no art. 262, caput, do Regimento Interno deste Tribunal, determinar ao órgão/entidade COMANDO DO EXÉRCITO que:  
11.2.1. emita novo ato, livre da irregularidade ora apontada, em substituição  ao ato de Pensão militar de ANGENOR OTAVIO KLOSS, submetendo-o à nova apreciação por este Tribunal, na forma do artigo 260, caput, também do Regimento. 
11.2.2. dispense a devolução dos valores indevidamente recebidos de boa-fé até a data da ciência do órgão/entidade COMANDO DO EXÉRCITO, do acórdão que vier a ser proferido, com base no Enunciado 106 da Súmula da Jurisprudência do TCU. 
11.2.3. dê ciência, no prazo de quinze dias, contados da notificação, do inteiro teor desta deliberação (a) o interessado (a) , alertando-o (a) de que o efeito suspensivo proveniente da interposição de eventuais recursos junto ao TCU não o (a) exime da devolução dos valores percebidos indevidamente, caso o recurso não seja provido. 
11.2.4. promova o recálculo do valor atualmente pago a título de reforma/pensão militar com base no posto/graduação incorreto, no prazo 15 (quinze) dias, contados a partir da ciência desta deliberação, sujeitando-se a autoridade administrativa omissa à responsabilidade solidária, em face de manifesta ilegalidade. 
11.2.5. informe o teor do acórdão que vier a ser prolatado, encaminhando ao TCU, no prazo de trinta dias, comprovante da data de ciência pelo (a) interessado (a) , nos termos do art. 4º, § 3º, da Resolução TCU 170/2004"
É o relatório.

não há.

Procurador Rodrigo Medeiros de Lima.

ATO DE PENSÃO MILITAR. CONTAGEM INDEVIDA DE TEMPO DE ATIVIDADE EM GUARNIÇÃO ESPECIAL. EXCLUSÃO. ART. 50, II, DA LEI 6.880/1980. MENOS DE 30 ANOS DE SERVIÇO MILITAR QUANDO DA REFORMA. ASCENSÃO IRREGULAR DE NÍVEL HIERÁRQUICO REFLETIDA NA PENSÃO. ILEGALIDADE DO ATO. DETERMINAÇÃO. SÚMULA 106. ARQUIVAMENTO.

PENSÃO MILITAR (PMIL)

Unidade de Auditoria Especializada em Pessoal (AudPessoal).

Trata-se de ato de pensão militar instituída por Angenor Otávio Kloss, tendo como beneficiárias Renate Portz (companheira) e Noeli Scherer (ex-esposa) .
2.	A unidade técnica e o representante do parquet opinaram pela ilegalidade do ato, por considerar que o tempo de serviço em guarnição especial (8 meses) não poderia ser utilizado para concessão de posto acima a que se refere o inciso II do art. 50 da Lei 6.880/1980 (militar que contar com mais de trinta anos de serviço) .
3.	Manifesto concordância ao encaminhamento proposto, incorporando como minhas razões de decidir os fundamentos expendidos na instrução e no parecer reproduzidos no relatório precedente, sem prejuízo de algumas considerações adicionais.
4.	Na ativa, o instituidor ocupava a graduação de Segundo-Sargento, porém, ao ingressar na reserva remunerada (e posterior reforma) , nos termos do art. 104, inciso II, c/c o art. 106, inciso I, alínea "d", da Lei 6.880/1980, passou a receber proventos equivalentes aos de Primeiro-Sargento, conforme o inciso II do art. 50 da referida lei, por supostamente contar com mais de 30 anos de serviço militar.
5.	Ocorre que, segundo os arts. 135 e 137 daquela lei, os tempos de guarnição especial, de serviço privado e de órgão de formação da reserva contam somente para a reserva remunerada, e não para fins da graduação acima prevista em seu art. 50, na redação original. Descartando-se o tempo de guarnição militar, o instituidor não faria jus à graduação acima da que exercia na ativa.
6.	Assim, considerando que o instituidor da pensão militar não tem direito a graduação acima amparada pelo artigo 50, inciso II, do referido diploma legal, a pensão concedida aos beneficiários não possui amparo legal ou jurisprudencial, o que enseja o julgamento pela ilegalidade do ato.
7.	Ressalto que a jurisprudência do TCU apregoa que eventual irregularidade em ato de aposentadoria ou reforma registrado neste Tribunal, sem possibilidade de revisão, pode ser objeto de nova análise de legalidade na apreciação da pensão decorrente, pois a concessão deste benefício é ato novo, igualmente complexo, que somente se aperfeiçoa após a apreciação realizada por esta Corte no exercício da competência prevista no art. 71, inciso III, da Constituição de 1988 (Acórdão 11468/2019-TCU-Primeira Câmara e 664/2023-TCU-Plenário, relator o ministro Vital do Rêgo) .
Em face do exposto, VOTO para que o Tribunal adote a minuta de acórdão que submeto à apreciação deste Colegiado.
TCU, Sala das Sessões, em 18 de abril de 2023.
Ministro JHONATAN DE JESUS 
Relator